臺灣高等法院民事判決
109年度上字第1566號
上  訴  人  李湘淇  
訴訟代理人  洪士淵律師
被 上訴 人  潘素華  

訴訟代理人  蔡鴻杰律師
            李亭萱律師
上列當事人間請求損害賠償事件，上訴人對於中華民國109年10
月8日臺灣桃園地方法院109年度訴字第1025號第一審判決提起上
訴，本院於110年4月6日言詞辯論終結，判決如下：
    主      文
上訴駁回。
第二審訴訟費用由上訴人負擔。
    事實及理由
本件上訴人於原審起訴及本院主張：被上訴人明知如附表所示
  財產（下稱系爭財產）均為伊所有，竟誆稱如附表編號5所示
  之房屋（下稱系爭房屋）為被上訴人所有而借名登記在伊名下
  ，及借用如附表編號1至4所示之帳戶（下稱系爭帳戶）投資股
  票，進而於民國（下同）106年間向原法院聲請對上訴人之財
  產為假扣押，經原法院司法事務官以106年度司裁全字第506號
  處分裁准就伊之財產在新臺幣（下同）600萬元內為假扣押，
  再於同年7月間為假扣押執行而查封系爭財產（下稱系爭假扣
  押執行）。伊因系爭假扣押執行而受有無法自由處分系爭帳戶
  內之股票致受有價差損失219萬7,331元、向訴外人台新國際商
  業銀行股份有限公司（下稱台新銀行）申辦信用貸款以支應生
  活支出受有申辦貸款費用暨利息損失4萬9,935元，及因伊薪資
  帳戶遭扣押，造成伊因公司考評評價上之貶損，致伊信用受損
  等損害。被上訴人復對伊提起民事訴訟訴請伊返還系爭財產，
  經原法院以106年度訴字第1877號判決駁回被上訴人之請求而
  確定在案（下稱系爭本案訴訟），致侵害伊之其他人格法益而
  受有精神上損害。嗣被上訴人又以伊侵占系爭財產及背信為由
  ，向臺灣桃園地方檢察署（下稱桃檢）提出刑事告訴，經桃檢
  檢察官以108年度偵字第16568號案件偵查後，認被上訴人之告
  訴已逾告訴期間，於108年12月5日為不起訴處分確定（下稱系
  爭刑事案件），致侵害伊之其他人格法益而受有精神上損害。
  是被上訴人上開行為顯係濫用訴訟權，故意不法侵害伊之名譽
  權、信用權及其他人格法益，致伊精神上受有相當痛苦而受有
  50萬元之精神慰撫金損害，並因此使伊受有股票遭查封無法處
  分之價差損失219萬7,331元、申辦貸款之費用暨利息4萬9,935
  元之損失等，合計274萬7,266元，爰依民法第184條第1項前、
  後段、第195條第1項，請求被上訴人如數賠償，並聲明：㈠被
  上訴人應給付上訴人274萬7,266元，及自起訴狀繕本送達翌日
  起至清償日止，按週年利率5%計算之利息；㈡願供擔保，請准
  宣告假執行。 
被上訴人則以：伊為上訴人及訴外人李湘翊之母，伊因另育有
  一罹患智能障礙之長女，為求上訴人及其他子女日後能擔起照
  顧之責，伊遂出資購買系爭房屋而借名登記在上訴人名下，並
  借用上訴人系爭帳戶投資股票，詎上訴人竟無故禁止伊進入系
  爭房屋及使用處分系爭帳戶，伊迫於無奈始採取法律途徑以伸
  張權利，伊對上訴人聲請假扣押裁定及執行、提起民事訴訟及
  刑事告訴等，均係憲法賦予之訴訟權，非屬濫用權利、故意不
  法之侵權行為。又伊聲請假扣押、提起民事訴訟及刑事告訴均
  係106年間，足認上訴人於106年間即知悉伊之上述行為，故上
  訴人遲至109年始提起本件訴訟，其時效期間業已滿2年，上訴
  人對伊所主張之侵權行為損害賠償請求權已罹於時效等語，資
  為抗辯。
原審就上訴人之請求，判決上訴人敗訴，上訴人不服，提起上
  訴，並聲明：㈠原判決廢棄；㈡被上訴人應給付上訴人274萬7,2
  66元，及自起訴狀繕本送達翌日起至清償日止，按週年利率5%
  計算之利息；㈢願供擔保，請准宣告假執行。被上訴人則為答
  辯聲明：㈠上訴駁回；㈡如受不利判決，願供擔保請准宣告免為
  假執行。
兩造所不爭執之事項：
㈠被上訴人為上訴人及訴外人李湘翊之母。
㈡被上訴人於106年間向原法院聲請對上訴人之財產為假扣押，經
  原法院司法事務官以106年度司裁全字第506號處分獲准，上訴
  人聲明異議，經原法院以106年度事聲字第132號裁定廢棄原處
  分而駁回被上訴人之聲請，被上訴人提起抗告，經本院以106
  年度抗字第1261號裁定廢棄原裁定，並駁回上訴人之異議，上
  訴人不服提起再抗告，嗣經最高法院以106年度台抗字第1329
  號裁定駁回再抗告確定（下稱系爭假扣押事件）。
㈢被上訴人向原法院起訴主張：伊於102年6月11日，借用其女即
  上訴人及李湘翊之名義，以自有資金，購買系爭房屋，借名登
  記在上訴人名下之應有部分為9分之5、李湘翊名下之應有部分
  則為9分之4。伊亦有經獲上訴人之同意，借用其名下如附表編
  號1、2所示帳戶存款，另借用上訴人名下之如附表編號3、4所
  示帳戶使用，系爭帳戶內之股票、存款均為伊所有，詎上訴人
  事後竟於105年7月18日向上開各該銀行撤銷授權，致伊無法動
  用上開股票、金錢，經伊以存證信函終止與上訴人間之前開系
  爭房屋、系爭帳戶之借名契約，上訴人自應將系爭財產返還予
  伊。縱認兩造間並不存在借名關係，然因上訴人不履行其對伊
  之扶養義務，亦符合民法第416條第1項第2款之撤銷贈與事由
  ，為此爰依終止借名契約或撤銷贈與之法律關係，擇一請求上
  訴人移轉登記系爭房屋並返還系爭帳戶內之股票、存款等語，
  經原法院審理後，於107年9月28日以106年度訴字第1877號判
  決駁回被上訴人之請求，被上訴人未上訴而確定（即系爭本案
  訴訟）。
㈣被上訴人以上訴人及李湘翊共同侵占系爭財產及背信為由，向
  桃檢提出刑事告訴，經桃檢檢察官以108年度偵字第16568號案
  件偵查後，認被上訴人之告訴已逾告訴期間，於108年12月5日
  為不起訴處分確定（即系爭刑事案件）。
本件之爭點：㈠上訴人依民法第184條第1項規定，請求被上訴賠
  償因系爭假扣押事件及系爭本案訴訟，所造成之各項損害，是
  否有理由？㈡上訴人依民法第184條第1項、第195條第1項規定
  ，請求被上訴人賠償因系爭刑事案件之精神慰撫金50萬元，是
  否有理由？茲分述如下：　
㈠上訴人依民法第184條第1項規定，請求被上訴人賠償因系爭假
  扣押事件及系爭本案訴訟，所造成之各項損害，均無理由：
⒈按「因故意或過失，不法侵害他人之權利者，負損害賠償責任
  。故意以背於善良風俗之方法，加損害於他人者亦同」、「違
  反保護他人之法律，致生損害於他人者，負賠償責任。但能證
  明其行為無過失者，不在此限」，民法第184條第1項、第2項
  分別定有明文。其次，民法第184條第1項前段、後段及第2項
  規定，侵權行為之構成有三種類型，即因故意或過失，不法侵
  害他人權利，或因故意以背於善良風俗之方法加損害於他人之
  一般法益、及行為違反保護他人之法律，致生損害於他人，各
  該獨立侵權行為類型之要件有別。又民法第184條關於侵權行
  為所保護之法益，除有同條第1項後段及第2項之情形外，原則
  上限於既存法律體系所明認之權利（固有利益），而不及於權
  利以外之利益，特別是學說上所稱之純粹經濟上損失或純粹財
  產上損害，以維護民事責任體系上應有之分際，並達成立法上
  合理分配及限制損害賠償責任，適當填補被害人所受損害之目
  的（最高法院103年度台上字第178號判決要旨參照）。本件上
  訴人請求被上訴人賠償因股票遭查封無法處分之價差損失219
  萬7,331元、申辦貸款之費用暨利息之損失4萬9,935元，乃獨
  立於人身或所有權之外而直接遭受財產上之不利益，非因人身
  或物權等既存法律體系所明認之權利被侵害而伴隨衍生之損害
  ，屬學說上所稱之純粹經濟上損失或純粹財產上損害，揆諸前
  揭說明，上訴人自不得依民法第184條第1項前段規定請求損害
  賠償，因此，上訴人依民法第184條第1項前段規定，請求被上
  訴人賠償因股票遭查封無法處分之價差損失219萬7,331元、申
  辦貸款之費用暨利息之損失4萬9,935元，洵屬無據。
⒉次按民法第184條第1項後段規定，故意以背於善良風俗之方法
  加害於他人者，應負損害賠償責任。此係指違法以及不當加損
  害於他人之行為而言。而所謂違法以及不當，不僅限於侵害法
  律明定之權利，即違反保護個人法益之法規，或廣泛悖反規律
  社會生活之根本原理的公序良俗者，亦同（最高法院55年台上
  字第2053號判例參照）。本件上訴人固主張被上訴人明知系爭
  財產為其所有，仍恣意對其提起系爭本案訴訟，自應負侵權行
  為損害賠償責任云云。惟人民有訴訟之權乃憲法第16條所明定
  ，故人民之權益若遭受侵害或有侵害之虞，本得藉由法律程序
  以求救濟或預防。是被上訴人提起系爭本案訴訟，請求上訴人
  移轉登記系爭房屋並返還系爭帳戶內之股票、存款，自係權利
  之正當行使，縱認其所提系爭本案訴訟敗訴確定，依社會一般
  觀念，尚難認被上訴人有故意以廣泛悖反規律社會生活之公序
  良俗之行為。揆之前揭說明，上訴人主張依民法第184條第1項
  後段之規定，請求被上訴人賠償因股票遭查封無法處分之價差
  損失219萬7,331元、申辦貸款之費用暨利息之損失4萬9,935元
  之損害，顯屬無據。
⒊再按債務人因假扣押受有損害，向債權人請求賠償，若非本於
  民事訴訟法第531條之規定，而係依民法侵權行為之法則辦理
  ，則須債權人聲請假扣押有故意或過失，始得為之。易言之，
  故意或過失以聲請法院實施假扣押之手段，侵害他人權利之情
  形，必須行為人對於其聲請假扣押係屬侵權行為之事實，明知
  並有意使其發生，或預見其發生，而其發生並不違背其本意，
  或按其情節應注意並能注意，而不注意，始足當之（最高法院
  95年度台上字第2986號、87年度台上字第1182號裁判同此見解
  ，可供參酌）。又人民有訴訟之權乃憲法第16條所明定，故人
  民之權益若遭受侵害或有侵害之虞，本得藉由法律程序以求救
  濟或預防，已如前述，而民事訴訟敗訴原因多端，如因主張法
  律關係錯誤、舉證不足或因法院證據取捨結果而受敗訴者，亦
  所多見，是尚不得逕憑訴訟之結果，即認受敗訴判決之當事人
  行使訴訟權係故意或過失不法侵害對造權益。經查：
⑴被上訴人為確保其損害賠償權，而聲請系爭假扣押案件，不能
  謂其主觀上有故意以背於善良風俗之方法，加損害於上訴人，
  蓋假扣押究屬債權人依法保全其債權得受清償之正當方法，何
  有背於善良風俗方法之可言。
⑵又被上訴人因認其於102年6月11日，借用其女即上訴人及李湘
  翊之名義，以自有資金，購買系爭房屋，借名登記在上訴人名
  下之應有部分為9分之5、李湘翊名下之應有部分則為9分之4。
  被上訴人亦有經獲上訴人之同意，借用其名下如附表編號1、2
  所示帳戶存款，另借用上訴人名下之如附表編號3、4所示帳戶
  使用，系爭帳戶內之股票、存款均為被上訴人所有，詎上訴人
  事後竟於105年7月18日向上開各該銀行撤銷授權，致被上訴人
  無法動用上開股票、金錢，經其以存證信函終止與上訴人間之
  前開系爭房屋、系爭帳戶之借名契約，上訴人自應將系爭財產
  返還予被上訴人。縱認兩造間並不存在借名關係，然因上訴人
  不履行其對被上訴人之扶養義務，亦符合民法第416條第1項第
  2款之撤銷贈與事由，為此爰依終止借名契約或撤銷贈與之法
  律關係，擇一請求上訴人移轉登記系爭房屋並返還系爭帳戶內
  之股票、存款等語，於106年5月23日提起系爭本案訴訟，經原
  法院審理後，於107年9月28日以106年度訴字第1877號判決駁
  回被上訴人之請求等情，業經本院調閱該卷宗查閱無訛。是本
  案訴訟歷經一審逾1年餘之審理，足見被上訴人前揭主張非顯
  無理由，須詳予調查暨經兩造攻防辯論後，始能獲得結論，且
  被上訴人於系爭本案訴訟審理中已提出兩造間金融帳戶匯款紀
  錄（見系爭本案訴訟卷一第13-76頁），用以證明系爭房屋之
  頭期款及部分股票為被上訴人所支付等情，而上訴人於系爭本
  案審理中亦不否認有收受被上訴人給付之款項，並由被上訴人
  代為買賣股票，僅陳稱該款項係被上訴人贈與等情（見系爭本
  案訴訟卷一第261-264、270頁），另被上訴人聲請傳喚之證人
  即上訴人之弟李宗諭、之妹李湘翊亦證稱：其等曾將名下股票
  帳戶交予被上訴人投資操作等語（見系爭本案訴訟卷一第287
  、293頁），足見其等家族間之金流往來實為密切，衡以親屬
  間因財產規劃或節稅考量等因素而成立借名登記關係，亦為社
  會上所常見，則被上訴人因而主觀上認定系爭財產為其所有，
  並因上訴人拒絕返還或使用而對之提起系爭假扣押及本案訴訟
  ，尚難認被上訴人係虛構事實以濫行訴訟。雖系爭本案訴訟經
  調查兩造間金融帳戶之金錢存匯交易情形，並調取相關往來明
  細，及訊問證人李宗諭、李湘翊暨比對兩造間對話紀錄，終認
  被上訴人不能舉證證明兩造間就系爭財產確有借名登記關係存
  在，而為被上訴人敗訴之判決，但此係該審理法院取捨證據、
  認定事實、適用法律之職權結果，非被上訴人於起訴前所得預
  見。尚不得逕憑訴訟之結果，即認受敗訴判決當事人所主張之
  權利不實，有故意或欠缺注意之過失情形存在，亦不得執此遽
  認被上訴人係明知系爭財產為上訴人所有，仍實施系爭假扣押
  或提起民事訴訟為手段而侵害上訴人之權益。
⒋綜上，本件被上訴人對上訴人所為聲請系爭假扣押案件以保全
  其債權，及提起系爭本案訴訟，乃依法正當行使訴訟權，要無
  故意或過失可言。因此，上訴人依民法第184條第1項規定，請
  求被上訴人賠償因股票遭查封無法處分之價差損失219萬7,331
  元、申辦貸款之費用暨利息損失4萬9,935元，及因薪資帳戶遭
  扣押，造成其因公司考評評價上之貶損，致信用受損，或侵害
  其他人格權所受之精神上損害50萬元等各項，均屬無據。
㈡上訴人依民法第184條第1項、第195條第1項規定，請求被上訴
  人賠償因系爭刑事案件之精神慰撫金50萬元，為無理由：
⒈本件上訴人係基於侵權行為法律關係請求被上訴人賠償因系爭
  刑事案件之精神慰撫金50萬元，惟侵權行為賠償責任之成立，
  須客觀上行為人之行為致他人之權利受侵害，而該行為具有違
  法性為要件，所稱違法性係指加害行為結果為法律所非難，如
  行為具有阻卻違法事由之存在，亦不屬具違法性之行為。至所
  謂違法阻卻事由依民法規定指正當防衛、緊急避難、自助行為
  、無因管理、權利行使、被害者允諾等。又犯罪之被害人，得
  為告訴，刑事訴訟法第232條定有明文。是關於被害人對涉及
  侵占或背信之行為人提出刑事告訴，係在法律所保護財產權範
  圍內行使權利，如符合一般提出告訴救濟程序，尚難認係濫用
  該權利而構成違法。
⒉經查：
⑴系爭刑事案件係被上訴人於106年5月23日提起系爭本案訴訟後
  ，以與系爭本案訴訟主張之同一事實，於同年10月19日向桃檢
  對上訴人提起侵占及背信之刑事告訴，經桃檢檢察官以108年
  度偵字第16568號案件偵查後，認被上訴人之告訴已逾告訴期
  間，於108年12月5日為不起訴處分確定等情，已據本院調閱各
  該偵查卷宗審閱無誤。又被上訴人主張其有支付系爭房屋之頭
  期款及部分股票之款項，上訴人亦不否認有收受被上訴人給付
  之款項，並由被上訴人代為買賣股票，僅陳稱該款項係被上訴
  人贈與，另證人李宗諭、李湘翊亦證稱：其等曾將名下股票帳
  戶交予被上訴人投資操作等語，均如前述，因此，被上訴人基
  此事實，已有相當理由認上訴人有侵占及背信系爭財產之虞，
  進而依刑事訴訟法規定提起告訴，自難認被上訴人有上訴人所
  稱以虛構之事實對其提起刑事告訴之情事，亦難認其有侵害上
  訴人權利之故意或過失。
⑵被上訴人為自己之利益，就上訴人所涉上開侵占及背信系爭財
  產之行為提起刑事告訴，衡量雙方之利益，被上訴人行使刑事
  告訴權應不能認係以損害上訴人之利益為目的。且被上訴人提
  起侵占及背信刑案告訴，係權利之正當行使，亦無權利濫用之
  情形，依社會一般觀念，尚難認被上訴人有故意以廣泛悖反規
  律社會生活之公序良俗之行為。
⑶從而，被上訴人所提系爭刑事案件之告訴係權利之正當行使，
  並無故意或過失之情形，因此，上訴人主張依民法第184條第1
  項、第195條第1項之規定，請求被上訴人賠償因系爭刑事案件
  之精神慰撫金50萬元，自乏所據。　　　
綜上所述，上訴人依民法第184條第1項、第195條第1項規定，
  請求被上訴人給付上訴人274萬7,266元，及自起訴狀繕本送達
  之翌日起至清償日止，按週年利率5%計算之利息，為無理由，
  不應准許，應予駁回；其假執行之聲請，亦因訴之駁回而失所
  依附，應併予駁回。原審為上訴人敗訴之判決，並駁回假執行
  之聲請，即無不合，上訴論旨指摘原判決不當，求予廢棄改判
  ，為無理由，應駁回其上訴。
本件為判決之基礎已臻明確，兩造其餘之攻擊或防禦方法及證
  據，經本院斟酌後，認為均不足以影響本判決之結果，自無逐
  一詳予論駁之必要。
據上論結，本件上訴為無理由，依民事訴訟法第449條第1項、
  第78條，判決如主文。
中　　華　　民　　國　　110 　年　　4 　　月　　27　　日
                  民事第十一庭  
                        審判長法  官  李慈惠
                              法  官  陳婷玉
                              法  官  謝永昌
附表   
編號 種類 內容 1 存款 第一商業銀行股份有限公司竹溪分行帳戶 （帳號：00000000000） 2 存款 玉山商業銀行股份有限公司中壢分行帳戶 （帳號：0000000000000） 3 股票 第一金證券股份有限公司台南分公司股票帳戶（帳號：00000000000 ） 4 股票 玉山證券股份有限公司台南分公司股票帳戶（帳號：00000000000 ） 5 不動產 坐落桃園市○○區○○段000地號土地上同段0000建號之建物（門牌號碼：桃園市○○區○○路000號6樓，權利範圍5/9） 
正本係照原本作成。
如不服本判決，應於收受送達後20日內向本院提出上訴書狀，其
未表明上訴理由者，應於提出上訴後20日內向本院補提理由書狀
（均須按他造當事人之人數附繕本）上訴時應提出委任律師或具
有律師資格之人之委任狀；委任有律師資格者，另應附具律師資
格證書及釋明委任人與受任人有民事訴訟法第466條之1第1項但
書或第2項所定關係之釋明文書影本。如委任律師提起上訴者，
應一併繳納上訴審裁判費。
中　　華　　民　　國　　110 　年　　4 　　月　　27　　日
　　　　　　　　　　　　　    書記官  王增華